【裁判字號】    98,交抗,205
【裁判日期】    980427
【裁判案由】    聲明異議
【裁判全文】
臺灣高等法院高雄分院刑事裁定         98年度交抗字第205號
抗 告 人即  交通部公路總局高雄區監理所
原處分機關
代  表  人  劉育麟
受 處 分人  甲○○
上列抗告人因受處分人違反道路交通管理處罰條例聲明異議案件
，不服臺灣高雄地方法院中華民國98年4 月6 日裁定（98年度交
聲字第685 號），提起抗告，本院裁定如下：
    主  文
抗告駁回。
    理  由
一、抗告意旨略以：按道路交通管理處罰條例第35條第1 項第1
    款規定：酒精濃度超過規定標準之汽車駕駛人，處新臺幣1
    萬5 千元以上6 萬元以下罰鍰，並當場移置保管該汽車及吊
    扣其駕駛執照1 年。次按道路交通管理處罰條例第68條新修
    正條文，並無免除之規定，再按汽車駕駛執照為駕駛汽車之
    許可憑證，雖因我國車輛分類區○於道路交通安全規則第53
    條規定，有各類車種之駕駛執照，惟依同規則第61條規定，
    民眾已具備較低級車類駕駛資格後，當取得高一級車類駕駛
    資格時，基於1 人1 照（汽車駕駛執照或機車駕駛執照）之
    原則，係應換發較高一級車類之駕駛執照時，因其具備較低
    級車類之駕駛資格，故憑換發取得高一級車類之駕駛執照，
    准其駕駛較低級車類之車輛；民國95年3 月1 日修正前道路
    交通管理處罰條例第68條原規定：汽車駕駛人，因違反本條
    例及道路交通安全規則之規定，受吊扣或吊銷駕駛執照處分
    時，吊扣或吊銷其持有各級車類之駕駛執照。修正後則規定
    ：汽車駕駛人，因違反本條例及道路交通安全規則之規定，
    受吊銷駕駛執照處分時，吊銷其持有各級車類之駕駛執照。
    故依修正後規定，當行為人有違反道路交通管理處罰條例第
    35條第1 項第1 款規定，而有應吊扣駕駛執照時，僅能吊扣
    行為當時駕駛該違規車輛所憑之駕駛執照，而不得吊扣該違
    規行為人所持有、與駕駛違規車輛無關之其他各級車類駕駛
    執照，故道路交通管理處罰條例第35條第1 項第1 款所規定
    之「吊扣駕駛執照」，應係指「吊扣駕駛人酒後違規駕駛時
    ，駕駛該違規車輛所憑之駕駛執照」。而因取得高一級車類
    之駕駛資格者，得駕駛較低級車類之車輛，因此當未領有較
    低級駕駛執照者，依憑其所領有之較高級駕駛執照，酒後違
    規駕駛較低級之車輛時，自仍應吊扣其駕駛該違規車輛所憑
    之較高駕駛執照，如此始符合道路交通安全規則第114 條第
    2 款、第53條、第61條第1 項及道路交通管理處罰條例第35
    條第1 項第1 款、第24條第1 項第2 款、第68條規定之意旨
    。本件受處分人酒後駕車違規時所駕駛輕型機車之資格憑證
    為普通小型車駕駛執照，抗告人依交通部函釋及道路交通管
    理處罰條例第35條第1 項規定，吊扣其普通小型車駕駛執照
    12個月，於法自無不合。又查酒駕吊扣駕駛執照處分之目的
    並非僅為處罰違反道路交通管理事件之行為人而已，尚有暫
    時禁止行為人於道路上駕駛，以免造成用路人重大傷亡，倘
    汽車駕駛執照所有人因騎乘機車酒後駕車違反卜路交通管理
    處罰條例第35條規定，但由於其無考領機車駕照而得以免於
    吊扣處分，顯有違公平原則，更無異容許此不安全駕駛人仍
    可以反覆經常酒後駕駛，致對其他無辜用路人遭受危險性相
    對較高，此非對酒駕處分違規立法之目的。況以該駕駛人屢
    次輕率酒後違俔駕車，顯然漠視自身對保持交通安全之責任
    ，亦不顧其他用路人之生命、身體、健康之危害及他人家庭
    完整、生計維持，自不得於酒後違規遭吊扣普通小型車駕駛
    執照後，反指自己工作權遭剝奪，家庭生計無法維持，這豈
    為事理之平。故抗告人依規定裁處受處分人罰鍰新臺幣（下
    同）37,500元，並吊扣受處分人普通小型車駕駛執照（被處
    分人僅持有普通小型車駕駛執照）12個月之處分，施以道安
    講習，應無不合。是原裁定尚有違誤，為加強道路交通管理
    ，維護交通秩序，確保交通安全，爰依法提起抗告，請求撤
    銷原裁定云云。
二、原裁定意旨以：
  (一)聲明異議意旨略以：異議人即受處分人甲○○於97年8 月24
    日23時25分許，酒後騎乘車號WBT-371 號輕型機車（下稱本
    件機車），行經高雄縣鳳山市○○路、鳳東路口為警查獲，
    然經裁處吊扣汽車駕駛執照12個月部分，因異議人工作需要
    ，若汽車駕照遭到吊扣，會失去工作，爰聲明異議，請求法
    院撤銷吊扣駕照之處分等語（聲明異議範圍不含罰鍰37,500
    元、施以道安講習部分）。
  (二)按汽車駕駛人，駕駛汽車經測試檢定有下列情形之一者，處
    15,000元以上60,000元以下罰鍰，並當場移置保管其車輛及
    吊扣其駕駛執照1 年；因而肇事致人受傷者，並吊扣其駕駛
    執照2 年；致人重傷或死亡者，吊銷其駕駛執照，並不得再
    考領：一、酒精濃度超過規定標準。道路交通管理處罰條例
    第35條第1 項第1 款定有明文。
  (三)經查，異議人甲○○於上開時間，因飲酒後呼氣酒精濃度已
    超過規定標準之情形下（0.45mg/l），仍騎乘本件機車行經
    上開地點為警查獲並舉發，由原處分機關以駕駛人酒精濃度
    （0.45mg/l）超過規定標準為由，裁處罰鍰37,500元、吊扣
    普通小型車駕駛執照12個月及施以道安講習之事實，業據異
    議人自承在卷，並有本件裁決書、舉發單、酒精濃度測試單
    、交通部公路總局高雄區監理所98年3 月31日高監駕字第09
    80013548號函文及所附資料各1 份在卷可查（見本院卷第10
    、11、21、22頁），是異議人有酒後騎乘輕型機車之違規事
    實，堪以認定。
  (四)惟道路交通管理處罰條例第68條曾於94年12月14日修正公佈
    ，並自95年3 月1 日開始施行，原條文規定：「汽車駕駛人
    ，因違反本條例及道路交通安全規則之規定，受吊扣或吊銷
    駕駛執照處分時，吊扣或吊銷其持有各級車類之駕駛執照」
    ，修正後改為：「汽車駕駛人，因違反本條例及道路交通安
    全規則之規定，受吊銷駕駛執照處分時，吊銷其持有各級車
    類之駕駛執照」。觀其提案修正理由「原條文將違法或違規
    駕駛人所持有各級車類之駕駛執照一併吊扣或吊銷失之過酷
    ，影響人民工作及生活甚鉅，爰修正之」（詳卷附立法院公
    報第94卷第70期之院會紀錄暨道路交通管理處罰條例第68條
    之立法理由），顯見依現行道路交通管理處罰條例規定，不
    得吊扣駕駛人所持有他級駕駛執照，亦即於為吊扣駕駛人駕
    駛執照之處分時，僅得吊扣駕駛人違規時所駕駛該級車類之
    駕駛執照，以限制其繼續駕駛該級車類行駛道路之權利，非
    能再吊扣其持有各級車類之駕駛執照。
  (五)又本件受處分人係領有普通小型車駕駛執照，而無機車駕駛
    執照乙節，有上開交通部公路總局高雄區監理所98年3 月31
    日高監駕字第0980013548號函文及所附資料在卷可稽，是本
    件異議人並無機車駕駛執照可供執行吊扣甚明。又本件異議
    人既係因酒後騎乘本件機車而有超過標準值之違規，縱其並
    無機車駕駛執照可資吊扣，依法至多僅能依道路交通管理處
    罰條例第67條第6 項規定在所規定最長吊扣期間內不得考領
    該駕駛執照，仍不得率爾吊扣其持有各級車類之駕駛執照，
    惟原處分機關竟吊扣異議人普通小型車駕駛執照，顯與法不
    符。又異議人既無機車駕駛執照可供吊扣，該部分處分無法
    執行，本院即無從予以維持，是異議人提出本件聲明異議，
    非無理由，原處分機關關於吊扣異議人駕駛執照12個月之處
    分自應予以撤銷，該部分並為不罰之諭知等語。
三、經本院審閱卷證後，認原審裁定，並無不合。抗告人抗告意
    旨，以上開情詞，而認本件依道路交通管理處罰條例第35條
    第1 項第1 款規定，吊扣受處分人普通小型車駕駛執照，雖
    於同條例第68條修正後，吊扣受處分人所領有憑以許可駕駛
    汽車之駕駛執照，仍符合立法意旨云云。但按行政行為，採
    取之方法所造成之損害不得與欲達成目的之利益顯失均衡，
    行政程序法第7 條第3 款定有明文及行政罰法第18條規定意
    旨可資參照，故受處分人於上情若無輕型機車駕駛執照可供
    吊扣時，吊扣其普通小型車駕駛執照以代之，雖可達成限制
    受處分人繼續駕駛自用小客車之目的，惟亦同時造成限制受
    處分人繼續駕駛普通小型車之結果，所造成之損害已與欲達
    成目的之利益顯失均衡。且依前開所述修正後即本件行為時
    之道路交通管理處罰條例第68條規定，其既已將「吊扣」各
    級車類駕照之規定予以刪除，抗告人自不能逕行處分吊扣受
    處分人其他車種之駕駛執照。抗告人因受處分人騎乘輕型機
    車而有上開違規行為，因受處分人並無輕型機車駕駛執照因
    而逕行吊扣其普通小型車駕駛執照，顯已逾越修正後道路交
    通管理處罰條例第68條之規範意涵及範圍。
四、原審因而認抗告人依道路交通管理處罰條例第35條第1 項第
    1 款之規定，裁處吊扣受處分人普通小型車駕駛執照12個月
    ，尚有不當，因而將原處分該部分撤銷，並諭知該撤銷部分
    不罰，本院經核並無違誤。抗告人以前開情詞，指摘原裁定
    不當，為無理由，應予駁回。
五、據上論結，應依道路交通案件處理辦法第26條，刑事訴訟法
    第412 條，裁定如主文。
中    華    民    國    98    年    4     月    27    日
                  刑事第七庭    審判長法  官  莊飛宗
                                      法  官  孫啟強
                                      法  官  邱明弘
以上正本證明與原本無異。
本裁定不得再抗告。
中    華    民    國    97    年    4     月    27    日
                                      書記官  曾允志


司法院資訊處製作；財團法人民間司法改革基金會備份。
